【裁判字號】    91,簡上,37
【裁判日期】    920805
【裁判案由】    確認本票債權關係不存在
【裁判全文】
臺灣高雄地方法院民事判決  九十一年度簡上字第三七號
    上  訴  人  乙○○
    訴訟代理人  王義雄律師
    上  訴  人  甲○○
    訴訟代理人  吳永茂律師
    複代  理人  曾慶雲律師
右當事人間請求確認本票債權關係不存在事件，上訴人對於中華民國九十年十月二十
五日本院高雄簡易庭八十九年度雄簡字第一五四一號第一審判決提起上訴，本院判決
如左：
    主  文
原判決關於確認上訴人甲○○所持有上訴人乙○○簽發如附表編號２所示本票暨其表
彰之借貸債權超過新台幣壹佰伍拾壹萬柒仟零肆拾肆元之本票債權不存在部分暨該部
分訴訟費用負擔之裁判均廢棄。
確認上訴人甲○○所持有上訴人乙○○簽發如附表編號２所示本票暨其表彰之借貸債
權超過新台幣壹佰伍拾壹萬柒仟零肆拾肆元部分之本票暨其所表彰之借貸債權不存在
。
上訴人乙○○其餘上訴及上訴人甲○○之上訴均駁回。
第一、二審訴訟費用由上訴人甲○○負擔十分之七、其餘由上訴人乙○○負擔。
    事實及理由
一、上訴人乙○○起訴主張上訴人甲○○持有其所簽發如附表所示本票二紙（下稱系
    爭本票），因甲○○另積欠其新台幣（下同）六百十三萬四千七百二十九元：包
    括甲○○於八十四年二月二十四日向乙○○購買門牌號碼為高雄市○○區○○
    路四五號八樓房地，積欠價金二百萬元。前開買賣之房地過戶後，甲○○未依
    約支付分期付款貸款本息，由乙○○代支付自八十四年四月間起共十五期款，合
    計七十五萬三千七百二十二元。八十四年五月二十六日乙○○以自己名義代甲
    ○○購買ＯＰＥＬ自用小客車交甲○○使用，並由乙○○代墊分期款，乙○○計
    代支出自備款二十七萬元、稅金及保險費十萬元、分期款一百四十萬七千四百五
    十六元，共一百七十七萬七千四百五十六元，縱無證明係代甲○○購買前揭自用
    小客車，然該車係八十四年五月二十六日所新購，於八十七年五月十二曰自乙○
    ○名義過戶登記予甲○○時，價值約八十萬元，甲○○亦應給付八十萬元之對價
    予乙○○，此亦為甲○○積欠之債務，乙○○主張抵銷。乙○○代墊甲○○以
    高雄市前鎮區○○○街四五九巷五二號房地向高雄區中小企業銀行房屋貸款二十
    期，共六十萬元。乙○○所有價值五十萬元之玉鐲，出賣予訴外人田春娥後，
    遭甲○○取走。乙○○於八十七年七月二十一日借款五十萬元予甲○○。另
    乙○○代甲○○墊付之信用卡帳款八筆各一萬元、九萬八千五百六十二元、十一
    萬五千六百七十二元、五千元、五千元、五千元、五千元、五千元，合計二十四
    萬九千二百三十四元，亦主張抵銷。是兩造間就系爭本票及所表彰之債權均不存
    在。又乙○○對系爭本票之真正及原因關係之存在均不爭執。並聲明：求為判決
    (一)原判決不利於乙○○部分廢棄。(二)右廢棄部分，甲○○持有如附表編號１所示
    本票暨其表彰之借貸債權，暨如附表編號２所示本票暨其表彰之借貸債權，應再
    確認原判決判認乙○○敗訴之新台幣貳佰壹拾肆萬貳仟壹佰柒拾元部分之本票債
    權不存在。
二、上訴人甲○○則以：乙○○確向甲○○借用四百五十萬元，對於乙○○抵銷之抗
    辯，則稱甲○○向乙○○購買門牌號碼高雄市○○區○○路四五號八樓房地時
    ，已支付共二百四十萬元價金。上訴人乙○○因於八十四年間向甲○○借款共
    四百五十萬元，甲○○除提供現金一百五十萬元外、另向企銀貸款三百萬元（其
    中以高雄市前鎮區○○○街四五九巷五十二號房地抵押貸款二百五十萬元、信用
    貸款五十萬元），兩造約定乙○○給付每月以二分計息之利息，每月應由乙○○
    支付利息九萬元，故由乙○○繼續支付高雄市○○區○○路四五號八樓房地所應
    按月之分期償還款三萬元，乙○○自八十四年五月二十六日起繳納分期貸款部分
    之本息共十五期款，合計七十五萬三千七百二十二元及甲○○向高雄企銀貸款之
    分期繳納利息，亦約定由乙○○每月繳納分期款三萬元，乙○○支付二十期共六
    十萬元。乙○○於八十四年五月二十六日購買前揭德國製ＯＰＥＬ自用小客車
    共一百七十七萬七千四百五十六元，付現二十七萬元，餘由乙○○簽發面額三萬
    九千零九十六元之支票自八十四年六月二十五日起，共簽發三十六紙分期支付車
    款，並由訴外人李靜擔任連帶保證人，乙○○繳納分期款至八十七年四月，後因
    擔心第一商業銀行扣押其車，而洽商甲○○購買其車，並非自始供甲○○使用，
    否則其所簽發之分期付款支票自應要求甲○○擔任連帶保證人始符常理，不能以
    車在八十七年五月過戶予甲○○名義，即認自始由甲○○使用。乙○○係向甲
    ○○借用中興銀行0000000000000000號信用卡購買自用衣物及
    贈送商務相對人貴重手錶共二十四萬餘元，自應由乙○○支付該款項，並非甲○
    ○向乙○○借用之款項。玉鐲係因乙○○之妹積欠甲○○款項而以玉鐲抵債，
    乙○○原以田春娥欲購買玉鐲為由取走玉鐲，惟因田春娥僅願支付五萬元，甲○
    ○認過低而取回，並無強取之事實，況乙○○應證明玉鐲值五十萬元。並聲明：
    (一)原判決不利於甲○○部分廢棄。(二)右廢棄部分，乙○○在第一審之訴駁回。
三、上訴人乙○○主張其因積欠上訴人甲○○款項而簽發如附表所示之本票二紙交付
    甲○○，及甲○○於八十四年二月二十四日向其購買門牌號碼高雄市○○區○○
    路四五號八樓房地，於過戶予甲○○後，仍由乙○○給付分期款項十五期共七十
    五萬三千七百二十二元，及甲○○向高雄企銀貸款之分期繳納利息亦由乙○○支
    付二十期共六十萬元，又乙○○所有之ＯＰＥＬ自用小客車於八十七年五月登記
    過戶為甲○○所有，及乙○○確代為支付甲○○所有信用卡簽帳消費款合計二十
    四萬九千二百三十四元等事實，業據提出不動產所有權移轉契約書、代墊房貸利
    息證明、自用小客車買賣契約書、匯款證明、支票及退票理由單、不動產買賣契
    約書、本票、借據等為證，且為甲○○所不爭執，自應認為真實。兩造爭執要點
    為：乙○○前開各項抵銷抗辯有無理由？本院判斷意見如下：
  (一)按金錢借貸契約，固屬要物契約，應由貸與人就交付金錢之事實負舉證之責，但
    若貸與人提出之借用證內，經載明借款額，當日親收足訖無訛者，要應解為貸與
    人就要物性之具備，已盡舉證責任（最高法院六十九年台上字第三五四六號判例
    意旨參照）。本件乙○○雖主張甲○○於八十四年二月二十四日向其購買門牌號
    碼為高雄市○○區○○路四五號八樓房地，尚積欠價金二百萬元，惟依甲○○於
    原審提出兩造就前開房地之不動產買賣契約書交款備忘錄載明乙○○分別於八
    十四年二月二十一日收到一百五十萬元二月二十七日收到五十萬元三月八日
    二十五萬元三月十日收到一十五萬元，並均由乙○○於收款人欄親自簽章，乙
    ○○亦未爭執其真正，自應認為真正；乙○○雖以交款備忘錄欄四期收款紀錄，
    係由甲○○於簽約當時要求乙○○一次書寫完成並簽收，且未實際交付款項，然
    經聲請通知為兩造代書前揭不動產買賣契約書之國華地政事務所代書李寶泰到庭
    證稱「當時是我幫二造簽立買賣契約，但有關價金交付二造說好要事後交付」「
    ．．．因二造本來就是很熟的朋友，所以就交款事宜我完全沒有介入，也不清楚
    ，我只負責幫他們辦過戶．．」（九十二年三月二十八日準備程序筆錄），證人
    並不知兩造就前開房地之買賣，有無交付價金之事宜，是證人所述並未能證明甲
    ○○未交付二百萬元價金；參諸前開最高法院判例意旨，兩造買賣契約書交款備
    忘錄既已載明乙○○收到二百萬元款項，且由乙○○親自簽名蓋章，自應認甲○
    ○已給付該部分之款項；是乙○○此部分抵銷抗辯即無理由。
  (二)乙○○主張前開房地過戶後，由其自八十四年四月間起代墊十五期款合計七十五
    萬三千七百二十二元之事實，業據提出代墊房貸利息證明等為證，且為甲○○所
    不爭執，應可認為真實；甲○○雖以因乙○○向其借款四百五十萬元，約定每月
    利息二分，故與乙○○約定由乙○○代為支付前開房地及甲○○以高雄市前鎮區
    ○○○街房地貸款所應按月繳納之貸款利息，做為乙○○應支付甲○○前開借款
    之利息，惟甲○○並未提出任何證據資料以資證明兩造就借款約定應付利息之事
    實，所述已難認為真實，況當時兩造仍為親密友人之關係，應無約定借款利息高
    達每月二分（年息高達百分之二十四）之理，甲○○此部分主張並無理由；是乙
    ○○此部分所為抵銷抗辯即有理由，應予准許。
  (三)乙○○另主張為甲○○代墊有關以高雄市前鎮區○○○街房地向高雄中小企銀貸
    款之分期付款本息二十期合計六十萬元之事實，亦為甲○○所不爭執，自可認為
    真實，而甲○○雖以因乙○○向其借款四百五十萬元，約定每月利息二分，故與
    乙○○約定由乙○○代為支付此部分應按月繳納之貸款利息，做為乙○○應支付
    甲○○前開借款之利息，惟甲○○並未提出任何證據資料以資證明兩造就借款約
    定應付利息之事實，所述已難認為真實，況當時兩造仍為親密友人之關係，應無
    約定借款利息高達每月二分（年息高達百分之二十四）之理，甲○○此部分主張
    亦無理由；乙○○就此部分所為抵銷抗辯亦有理由。
  (四)乙○○雖主張其於八十四年五月間以自己名義代甲○○付款購買ＯＰＥＬ廠牌Ｏ
    ＭＥＧＡ３０００cc自用小客車，共支付一百七十七萬七千四百五十六元，然並
    未能提出任何證據以資證明，所述已難採信，況前開自用小客車乙○○係於八十
    四年五月二十六日購買，如確係自始即供甲○○使用，而乙○○僅代為支付車款
    ，何以未自始即登記甲○○之名義，而遲至逾三年後始變更為甲○○名義之理，
    乙○○此部分主張並無理由，至證人即曾受僱於乙○○之鄭麗娟雖到庭證稱前揭
    自用小客車買來後都是甲○○在使用，且其曾搭甲○○之車等語，惟衡情證人僅
    為乙○○之受僱人，就兩造間當時為親密友人之交往細節，並無完全瞭解之可能
    ，況依當時兩造之關係，縱乙○○將車交予甲○○使用，亦不能因而即認係代甲
    ○○購買前揭自用小客車，是乙○○既未能舉證證明係代甲○○購買前揭自用小
    客車，此部分主張應無理由；乙○○另以縱無法證明代購前揭自用小客車，然該
    車係八十四年五月二十六日所新購，至八十七年五月十二日過戶予甲○○時價值
    約八十萬元，甲○○亦應給付八十萬元予乙○○，甲○○亦不否認確於八十七年
    五月間始以七十五萬元代價向乙○○購入前揭自用小客車之事實，而乙○○提出
    前揭自用小客車於八十七年五月間時之價值約為七十五萬至八十萬元間之估價單
    一紙，核與甲○○所述係以七十五萬元價格向乙○○購入前揭自用小客車之詞尚
    屬相符，應可認甲○○此部分所述為真實；又甲○○既不否認於八十七年五月間
    購入前揭自用小客車之事實，其自應就已給付價金之事實負舉證證明之責任，而
    甲○○雖主張業已清償全部車款，然僅提出其所有郵政存簿儲金簿及高雄市第三
    信用合作社活期儲蓄存款存摺於八十七年四月二十八日分別提領現金十九萬元、
    十八萬元，合計三十七萬元之付款證明，而乙○○就甲○○所提前開提款紀錄之
    真正亦未爭執其真正，是應認甲○○僅給付前揭自用小客車價金三十七萬元予乙
    ○○，尚有三十八萬元價金未為給付；是乙○○就此部分抵銷抗辯，在三十八萬
    元範圍內為有理由，其餘部分則無理由。
  (五)乙○○另以其有價值五十萬元之玉鐲一只放置訴外人田春娥處，遭甲○○取走，
    故主張應抵銷五十萬元，惟查證人田春娥於原審陳稱「有（指乙○○有無寄放玉
    鐲），是我向他買的，大概三、四年前向他買，他欠我錢以玉鐲向我抵五十萬元
    ．．．」（原審九十年一月四日言詞辯論筆錄）、於本院則改稱「是（指甲○○
    有無向乙○○拿過手鐲），那隻手鐲是我幾年前向乙○○買的，當時我看到她戴
    在手上很漂亮，以五十萬元向他買的，分二、三次交二十萬、三十萬元給她．．
    ．」（本院九十一年十一月十九日準備程序筆錄），證人田春娥就價值高達五十
    萬元玉鐲之買賣，竟連價金是否交付或係以債抵付，均為先後不同之陳述，且原
    審經隔離訊問結果，乙○○與證人就買賣玉鐲之時間，所為陳述亦出入甚鉅，證
    人所述難認係屬真實，不足採信；而乙○○就玉鐲之價值確高達五十萬元之主張
    亦未能舉任何證據以證明之，其此部分所為抵銷抗辯並無理由。
  (六)乙○○另於本院審理中提出存款收據，主張代甲○○墊付信用卡消費款項合計二
    十四萬九千二百三十四元，亦主張抵銷，業經提出郵政劃撥儲金存款收據八紙為
    證，且甲○○就其所有信用卡款項二十四萬九千二百三十四元係由乙○○代付之
    事實亦不爭執，僅以因乙○○當時未持有信用卡，向其借用中興銀行信用卡以購
    買自用衣物及貴重手錶，自應由乙○○自行付款等語為辯，惟經本院函查結果就
    相關消費明細並未能確認係購買何物品，有台新國際商銀行九十二年四月三日台
    新信卡字第九二００九八號函可佐，而甲○○復未能提出有關前揭信用卡之消費
    明細或確由乙○○向其借信用卡持以消費之證明，甲○○此部分所辯並無理由，
    況衡情信用卡均登載有身分證字號，而乙○○為女性，甲○○則為男性，乙○○
    豈能輕易持甲○○之信用卡消費之理，益證甲○○所辯並無理由；是乙○○此部
    分之抵銷抗辯即有理由。
  (七)乙○○又主張於八十七年七月二十一日以匯款方式借款五十萬元予甲○○，並提
    出華南銀行全行通收存款憑條副根為證，而甲○○亦自承確收受乙○○前揭款項
    ，雖以前項匯款係乙○○歸還之互助會會款，惟並未提出任何證據以資證明，而
    所提出之互助會單亦僅能證明甲○○曾參與乙○○之互助會，並不能證明甲○○
    係以標得會款借予乙○○，甲○○所辯即無足採，是乙○○雖就系爭五十萬元款
    項之交付原因，先後陳述不一，然因兩造間金錢往來頻繁，自不能僅因乙○○陳
    述有所瑕累即認非屬真實，是甲○○此部分所辯並無理由；乙○○此部分抵銷抗
    辯為有理由。
    綜上所述，本件乙○○所為抵銷抗辯，在二百四十八萬二千九百五十六元範圍內
    （753722+600000+380000+249234+500000=0000000）為有理由。
四、又抵銷為消滅債務之單獨行為，只須與民法第三百三十四條所定之要件相符，一
    經向他方為此意思表示，即生消滅債務之效果，原不待對方之表示同意（最高法
    院五十年台上字第二九一號判例意旨、七十一年度台上字第一九三號裁判意旨參
    照），本件乙○○所主張如前所述金額在二百四十八萬二千九百五十六元範圍內
    為有理由，得為抵銷各種債權與甲○○主張之本票債權，其給付種類均相同，雖
    未約定返還期限屬無確定期限之債務，然既乙○○於本八十八年簡上字第二一０
    號兩造間給付會款事件中為抵銷之抗辯，並經甲○○於八十八年六月一日收受乙
    ○○所為抵銷抗辯之書狀，自應認乙○○於當時已為催告，清償期即已屆至，又
    其中信用卡消費款部分，乙○○亦於本院九十一年四月二日準備程序主張抵銷，
    亦應認業經催告而使清償期屆至，乙○○亦得主張抵銷。
五、又抵充順序依民法第三百二十二條第二款後段規定，應以先到期之債務，儘先抵
    充，是如附表編號１所示之一百萬元本票暨所表彰之借貸債務，自應先予全數抵
    銷；經抵銷後所餘一百四十八萬二千九百五十六元，再與附表編號２所示之三百
    萬元本票暨所表彰之借貸債務抵銷結果，尚餘一百五十一萬七千零四十四元，是
    上訴人乙○○起訴確認如附表編號１所示之本票暨表彰之借貸債權不存在、附表
    編號２所示之本票暨表彰之借貸債權超過一百五十一萬七千零四十四元部分之債
    權不存在，洵屬有理，應予准許；逾此部分則無理由，應予駁回；是則原審就超
    過上開應准許部分為上訴人乙○○敗訴之判決，自有未洽；上訴意旨就該範圍指
    摘原判決不當，求予廢棄改判，為有理由，爰由本院予以廢棄改判，如主文第二
    項所示。至於上開應准許部分，原審判決就此並無違誤，上訴人甲○○上訴意旨
    ，就此部分指摘原判決不當，求予廢棄，為無理由，應駁回其上訴。至甲○○雖
    以系爭本票裁定並聲請強制執行，經本院八十八年執字第一六五五五號執行後受
    償四千一百零八元，然該執行事件之執行費用為七千二百八十元，有前開執行事
    件之債權憑證於原審卷內可參，而有關強制執行支出之執行費用，得就強制執行
    之財產先受清償，為強制執行法第二十九條第二項所明文規定，是甲○○就前開
    強制執行程序所獲償之款項既尚不足清償執行費用，自不生一部清償之效力，原
    審就系爭本票一百萬元部分，認因而僅剩九十九萬五千八百九十二元之本票債務
    ，尚有未洽，併予明。
六、本件因事證已臻明確，兩造其餘主張及攻擊防禦方法，核與判決結果無涉，爰不
    一一贅述，附此明。
據上論結：本件上訴為一部有理由、一部無理由，依民事訴訟法第四百三十六條之一
第三項、第四百四十九條第一項、第四百五十條、第七十九條但書，判決如主文。
中      華      民      國    九十二    年      八      月      五      日
                              臺灣高雄地方法院民事第五庭
~B審判長法官  陳嘉惠
~B法      官  黃宏欽
~B法      官  林玉心
右為正本係照原本作成。
對於簡易訴訟程序之第二審裁判，其上訴利益逾第四百六十六條所定之額數者，當事
人僅得以其適用法規顯有錯誤為理由，逕向最高法院提起上訴。
對於簡易訴訟程序之第二審裁判，提起第三審上訴，須經原裁判法院之許可。前項情
形，以訴訟事件所涉及之法律見解具有原則上之重要性者為限。
如不服本判決，應於判決送達後二十日內向本院提出上訴狀並表明符合前述規定之上
訴理由，如於本判決宣示後送達前提起上訴者，應於判決送達後十日內補提上訴理由
書（須附繕本）。未依前項規定，表明上訴理由者，毋庸命其補正，由原法院裁定駁
回之。
中      華      民      國    九十二    年      八      月      五      日
~B法院書記官  陳家宏
┌─────────────────────────────────────────────────┐
│附表：                                                                                            │
├─┬────────┬───────┬─────────┬────────┬────────┬──┤
│編│發    票    人  │發    票    日│  到    期    日  │票  面  金  額  │本  票  號  碼  │備考│
│號│                │              │                  │  （新台幣）    │                │    │
├─┼────────┼───────┼─────────┼────────┼────────┼──┤
│１│乙○○          │八十四年三月六│  未  載          │一百萬元        │一二四八六八    │    │
│  │                │日            │                  │                │                │    │
├─┼────────┼───────┼─────────┼────────┼────────┼──┤
│２│乙○○          │八十四年三月十│  未  載          │三百萬元        │一二四八六九    │    │
│  │                │五日          │                  │                │                │    │
└─┴────────┴───────┴─────────┴────────┴────────┴──┘
附註：
民事訴訟法第四百六十六條之一（第一項、第二項）：
對於第二審判決上訴，上訴人應委任律師為訴訟代理人。但上訴人或其法定代理人具有
律師資格者，不在此限。
上訴人之配偶、三親等內之血親、二親等內之姻親，或上訴人為法人、中央或地方機關
時，其所屬專任人員具有律師資格並經法院認為適當者，亦得為第三審訴訟代理人。


司法院資訊處製作；財團法人民間司法改革基金會備份。
